【裁判字號】    98,消債聲,18
【裁判日期】    981030
【裁判案由】    聲請免責
【裁判全文】
臺灣板橋地方法院民事裁定            98年度消債聲字第18號
聲  請  人
即  債務人  己○○
相  對  人
即  債權人  中國信託商業銀行股份有限公司
法定代理人  麥克迪諾馬
相  對  人
即  債權人  香港商香港上海匯豐銀行股份有限公司
法定代理人  戊○○
相  對  人
即  債權人  日盛國際商業銀行股份有限公司
法定代理人  庚○
相  對  人
即  債權人  台新國際商業銀行股份有限公司
法定代理人  乙○○
相  對  人
即  債權人  玉山商業銀行股份有限公司
法定代理人  壬○○
相  對  人
即  債權人  美商花旗銀行股份有限公司臺北分公司
法定代理人  甲○○
相  對  人
即  債權人  國泰世華商業銀行股份有限公司
法定代理人  丁○○
代  理  人  辛○○
相  對  人
即  債權人  第一商業銀行股份有限公司
法定代理人  陳裕璋
代  理  人  癸○○
相  對  人
即  債權人  萬泰商業銀行股份有限公司
法定代理人  子○○
相  對  人
即  債權人  聯邦商業銀行股份有限公司
法定代理人  丙○○
上列當事人因消費者債務清理事件聲請免責，本院裁定如下：
    主  文
債務人己○○應不免責。
    理  由
一、查相對人中國信託商業銀行股份有限公司（下稱中國信託）
    之法定代理人於民國98年7 月20日變更為麥克迪諾馬；相對
    人台新國際商業銀行股份有限公司（下稱台新銀行）之法定
    代理人於98年4 月2 日變更為乙○○，有相對人提出公司變
    更登記表及本院網路列印之公司登記資料附卷可稽（見卷第
    167頁至第179頁），先予敘明。
二、按「債務人有下列各款情形之一者，法院應為不免責之裁定
    ，但債務人證明經普通債權人全體同意者，不在此限：一、
    於七年內曾依破產法或本條例規定受免責；二、隱匿、毀損
    應屬清算財團之財產，或為其他不利於債權人之處分；三、
    捏造債務或承認不真實之債務；四、因浪費、賭博或其他投
    機行為，致財產顯然減少或負擔過重之債務，而生開始清算
    之原因；五、於清算聲請前一年內，已有清算之原因，而隱
    瞞其事實，使他人與之為交易致生損害；六、明知已有清算
    原因之事實，非基於本人之義務，而以特別利於債權人中之
    一人或數人為目的，提供擔保或消滅債務；七、隱匿、毀棄
    、偽造或變造帳簿或其他會計文件之全部或一部，致其財產
    之狀況不真確；八、故意於財產及收入狀況說明書為不實之
    記載，或有其他故意違反本條例所定義務之行為」，消費者
    債務清理條例（下稱消債條例）第134 條定有明文。又按消
    費者債務清理制度並非在使債務人恣意消費所造成之債務，
    轉嫁予債權人負擔，債務人免責制度，應在鼓勵勤勞誠實之
    債務人，而非縱容債務人奢侈浪費，倘債務人於聲請清算前
    之相當期間內，利用信用金融之機會，恣意為非屬通常生活
    所需之鉅額消費或作奢侈性、浪費性之消費，而不在意日後
    履行返還之能力，反而算計消費者債務清理條例中之免責制
    度，濫用清算程序以規避其應負擔之償還責任，自與消費者
    債務清理條例之立法本旨有違。再者，消費者依清算程序清
    理債務，債權人已因之蒙受相當損失，其程序之進行應秉持
    公正與誠信，如債務人對於清算之原因有可歸責性，或有虛
    偽不實、違反誠信、違反本條例所定義務之行為，致害及債
    權人之權益，或影響清算程序之進行，自不宜予以免責（消
    債條例第134 條立法理由參照）。
三、本件聲請人即債務人己○○聲請消費者債務清理清算事件，
    前經本院於98年4月9日裁定開始清算程序同時終結清算程序
    ，有本院97年度消債清第10號裁定附卷可考，上開終結清算
    程序部分因未據債權人抗告，業已告確定。聲請人雖主張其
    無消費者債務清理條例所規定法院應為不免責情事存在，依
    法請求本院裁定免除聲請人之債務云云。然經本院審酌各債
    權銀行提出之聲請人信用卡刷卡明細資料結果如下：
  (一)依債權人第一商業銀行股份有限公司提出之聲請人信用卡消
    費明細表，聲請人欠款內容除預借現金外，另分別於92 年7
    月4日、8月14日、10月16日在遠東百貨刷卡消費，金額合計
    新臺幣（下同）7,970元；於92年7月9日、92年10月18 日、
    93年7月15日、94年3月3日在新光三越百貨公司刷卡消費，
    共計5,819元；於94年4月15日在亞藝影音中山站刷卡消費
    2,000元（見本院卷第7頁至第14頁）。
  (二)債權人萬泰商業銀行股份有限公司提出之聲請人信用卡相關
    資料，聲請人之信用卡於91年1月4日開始使用，其消費內容
    有京華城百貨消費計34,127元、遠東百貨消費計2,180元、
    誠品股份有限公司消費計5,589元、預借現金共計97,300 元
    、統一星巴克消費計3, 265元等，尚有其他小額多筆消費，
    且聲請人自91年2月起即以循環信用方式繳款（見本院卷第
    17頁至第27頁）。
  (三)依債權人美商花旗銀行股份有限公司提出之聲請人信用卡消
    費明細表，其欠款內容除預借現金外，另分別於93年2 月23
    日、25日、6 月25日、9 月20日至統一星巴克刷卡消費共計
    5,000 元；於93年5 月16日、6 月22日至IS COFFEE 刷卡消
    費1,555 元；於93年2 月27日、6 月26日、7 月9 日、8 月
    13日、94年4 月19日至新光三越百貨公司刷卡消費共計20,4
    48元；於93年3 月15日至金光華金銀珠寶公司刷卡消費13,7
    90元；於93年8 月13日至紐約紐約購物中心刷卡消費2,100
    元；於94年1 月17日至太平洋百貨公司刷卡消費1,500 元；
    於93年4 月17日至大葉高島屋百貨公司刷卡消費599 元；於
    93年8 月3 日至京華城百貨公司刷卡消費2,650 元（見本院
    第31頁至第79頁）。
  (四)依債權人台新銀行提出之資料，聲請人自94年2月起預借現
    金共22筆，合計370,235元（見本院卷第80頁）。
  (五)依債權人聯邦商業銀行股份有限公司提出之資料，聲請人除
    自92年1月起至94年11月止預借現金共計148,600元外，另於
    92年7月10日、8月22日、94年3月3日至新光三越百貨公司刷
    卡消費共計16,501元；於92年8月25日至大亞百貨公司刷卡
    消費3,650元（見本院卷第82頁至第94頁）。
  (六)依債權人香港商香港上海匯豐銀行股份有限公司提出之聲請
    人信用卡消費紀錄，除預借現金205,500元外，另於遠東百
    貨公司消費1,024元（見本院卷第98、99頁）。
  (七)依債權人國泰世華商業銀行股份有限公司提出之聲請人信用
    卡消費明細，聲請人於92年6月12日、18日、19日、24日、
    26 日、7月9日、10日、17日、24日、26日、31日、9月26日
    、30日至太頂咖啡刷卡消費計3,159元；於92年7月17日、23
    日至大亞百貨公司消費3000元；於92年7月11日、18日至京
    華城刷卡消費共13,600元；於92年7月19日、22日、30日、3
    1日、94年3月3日、5月2日至新光三越百貨公司刷卡消費共
    計14,236元；於92年7月24日、29日、93年5月6日至遠東百
    貨公司刷卡消費共計4,800元；於92年8月2日至加州健身中
    心刷卡消費計12,986元，有聲請人消費明細表附卷可稽（見
    本院卷第100頁至第102頁）
  (八)依債權人日盛國際商業銀行股份有限公司提出之聲請人信用
    卡消費明細紀錄顯示（見本院卷第105頁至第115頁），聲請
    人於93年6月20日至新光三越百貨公司刷卡消費19,651元；
    於93年8月11日、10月7日、94年3月11日至遠東百貨公司刷
    卡消費共計2,550元；93年7月26日至臺北凱撒大飯店刷卡消
    費1,040元等，而債務人自93年8月起已在使用循環款項並繳
    交最低應繳款項，但仍持續刷卡及預借現金至94年12月（見
    本院卷第103至115頁）。
  (九)依債權人玉山商業銀行股份有限公司提出之聲請人信用卡消
    費紀錄，消費地點多為遠東百貨公司、京華城百貨公司、天
    仁茶葉公司、大亞百貨公司、古典玫瑰園、統一星巴克咖啡
    、爭鮮迴轉壽司、人壽保險等（見卷第116至118頁）。
  (十)依債權人中國信託提出之聲請人信用卡消費資料，聲請人除
    大量密集預借現金外，另於93年4月15日、5月14日至加州健
    身中心刷卡消費共3,598元；於93年5月2日至統一星巴克咖
    啡刷卡消費2,000元；於93年5月6日至遠東百貨刷卡消費1,7
    82元；於93年6月14日、7月19日至寵物寶貝新樂園刷卡消費
    3,236元；於93年6月24日至新光三越百貨公司刷卡消費2,70
    0元等（見本院卷第119至140頁）。
    由上足徵，聲請人之消費習慣，多為非屬通常生活所需之高
    額消費或作奢侈性、浪費性之消費，則各債權銀行認聲請人
    有奢侈消費之情事及高度道德風險之虞，具狀表明不同意聲
    請人免責等情，顯非無據。
四、至債務人於98年9月24日雖具狀辯稱：其在95年4月簽立債務
    還款協議書前所生之債務有奢侈行為、浪費情事係屬事實不
    予否認，惟從92年5月起債務人即因先前奢侈浪費行為，收
    入低於支出，致無法還清債務，並無奢侈消費之情事等語（
    見本院卷第163頁）。惟依上開債權人等所提出之聲請人信
    用卡消費明細表觀之，聲請人辯稱其自92年5月起即無奢侈
    浪費行為云云，顯非事實，諉不足採；況本件聲請人所生清
    算原因，係因其奢侈、浪費行為所致，聲請人既已預見其所
    得減少而不敷支出，即應謹慎消費、撙節開支，節省非必要
    性開支，卻仍大量向銀行借款，並從事非通常生活所必須之
    消費，進而主張其無力清償債權人，實難認定聲請人具有清
    償全體債權人債務之誠意，其確有利用免責程序以規避債務
    之道德風險無疑，故各債權銀行陳稱聲請人有奢侈浪費情事
    ，應認可採。
五、綜上所述，本院認聲請人有消債條例第134條第4款所稱：「
    浪費、賭博或其他投機行為，致財產顯然減少或負擔過重之
    債務」不免責事由之事實，依照首揭說明，本件聲請人不得
    免責，爰裁定如主文。
中    華    民    國    98    年    10    月    30    日
                  民事第二庭  法  官  張筱琪
上為正本係照原本作成。
如不服本裁定，應於裁定送達後10日內，以書狀向本院提出抗告
，並繳納抗告費新臺幣1,000元。
中    華    民    國    98    年    10    月    30    日
                              書記官  連思斐

司法院資訊處製作；財團法人民間司法改革基金會備份。
